【裁判字號】    99,易,1815
【裁判日期】    990923
【裁判案由】    妨害婚姻
【裁判全文】
臺灣高雄地方法院刑事判決              99年度易字第1815號
公  訴  人  臺灣高雄地方法院檢察署檢察官
被      告  甲○○
選任辯護人  洪士宏律師
            林易玫律師
            李耿誠律師
被      告  乙○○
上列被告等因妨害婚姻案件，經檢察官提起公訴（98年度偵字第
27549 號），本院判決如下：
    主  文
甲○○犯通姦罪，處有期徒刑參月，如易科罰金，以新臺幣壹仟
元折算壹日。其餘被訴部分無罪。
乙○○犯相姦罪，處有期徒刑參月，如易科罰金，以新臺幣壹仟
元折算壹日。其餘被訴部分無罪。
    事  實
一、甲○○與丙○○於民國98年1 月23日結婚，係有配偶之人，
    而乙○○亦知悉甲○○係丙○○之夫，為有配偶之人，詎甲○○竟基於通姦之犯意，昌文卿則基於相姦之犯意，2 人於
    98年6 月28日夜間9 時30分許至夜間11時許，在址設高雄市
    苓雅區○○○路94號之康橋旅館三多館806 號房內，接續發
    生2 次姦淫行為。嗣於98年8 月7 日，丙○○在住處測試家
    中電腦設備時，發現昌文卿撰寫上開過程之日記（係昌文卿
    以電子郵件寄送與甲○○），及1 張甲○○與昌文卿親密合
    照之相片，始悉上情。
二、案經丙○○訴由臺灣高雄地方法院檢察署檢察官偵查起訴。
    理  由
壹、對於證據能力之判斷
一、按被告以外之人於審判外之言詞或書面陳述，除法律有規定
    者外，不得作為證據，刑事訴訟法第159 條第1 項固定有明
    文。惟「除刑事訴訟法第159 條之4 第1 、2 款所規定之情
    形外，其他於可信之特別情況下所製作之文書，亦得為證據
    」，亦據刑事訴訟法第159 條之4 第3 款規定甚明。本件被
    告甲○○之辯護人雖主張：昌文卿所書寫之日記，對甲○○
    而言，係屬被告以外之人於審判外之陳述，且係告訴人丙○○於未經甲○○同意之情形下，擅自從甲○○之個人電腦內
    所不法取得，侵害甲○○之隱私權，應類推適用刑事訴訟法
    第158 條之4 之規定。此外，上開日記若採為證據，將侵害
    昌文卿之拒絕證言權，故該日記應不具證據能力。然查：
（一）卷附告訴人所提出之日記內容，係被告昌文卿所親自書寫
      ，且其書寫時係按次逐一書寫乙情，業據被告昌文卿於本
      院審理中陳述在卷（見本院2 卷第25、26頁）。而衡以常
      情，一般人於書寫日記時，係就自己日常生活所發生之事
      予以忠實紀錄，並不會預料到自己書寫之日記，日後將可
      能成為訴訟證據使用，故已鮮有虛偽記載之動機。且本件
      被告昌文卿所書寫之日記，又非係被告昌文卿所提出作為
      證據，是益徵其所書寫之該日記，故意為不實記載之可能
      性甚小。再者，被告昌文卿係按次逐一書寫其日記內容，
      已如前述，故其因記憶錯誤而就內容有所誤載之可能性亦
      屬甚為有限。此外，本件被告昌文卿所寫之日記內容，要
      與卷內所存其他客觀事證全然相符，未見有何歧異情事（
      此部分詳如後述），足可證其內容之可信性甚高，而屬刑
      事訴訟法第159 條之4 第3 款所稱「其他於可信之特別情
      況下所製作之文書」，自應對被告甲○○具有證據能力（
      至就被告昌文卿而言，該日記係屬被告自己於審判外之陳
      述，且被告昌文卿亦同意作為證據，自應具有證據能力）
      。被告甲○○之辯護人以上開日記對被告甲○○而言係屬
      被告以外之人於審判外之陳述，主張其無證據能力乙節，
      尚難予以採認。
（二）關於被告昌文卿上開日記之取得過程，業據告訴人於偵訊
      （此部分雖未經具結，然因關於證據能力之證明，並不適
      用嚴格證明法則，而係適用自由證明法則之事項，故本院
      仍得予以參酌）及本院審理中證稱：伊與甲○○先前是從
      事電腦維修的行業，家中會有很多電腦硬碟之類的物品，
      而於98年8 月7 日，伊在打掃家裡時，想測試家中隨身硬
      碟的好壞，就將該隨身硬碟插入電腦中，看該隨身硬碟能
      否運作，結果該隨身硬碟一開啟，就發現昌文卿寄給甲○○的日記，另外還有1 張被告2 人親嘴的相片，伊才知道
      被告2 人有通姦行為，並將該日記及相片的檔案拷貝下來
      等語（見偵卷第104 頁、本院2 卷第29至33頁）明確，核
      與被告甲○○於偵訊及本院審理中自陳：伊與告訴人一起
      經營電腦公司4 年，存有昌文卿上開日記及伊與昌文卿合
      照相片之隨身硬碟，伊是放在家中作為工作室的房間內等
      語（見偵卷第13頁、本院2 卷第40頁）相符，再佐以被告
      甲○○與告訴人係夫妻關係、平日共居一處，則告訴人因
      整理家中物品、欲測試家中隨身硬碟故障與否而意外發現
      上開日記及相片，即非悖於常情之事，自堪認告訴人前開
      所述情節可採。而告訴人既非基於窺探被告甲○○隱私之
      目的而意外發現上開日記及相片，即無不法侵害被告甲○○隱私之情形可言；又其於意外發現上開日記及相片後，
      基於法律所賦予之告訴權而將被告甲○○已存在之犯罪事
      證予以拷貝提出作為證據，亦難認屬無故取得，而謂其行
      為係屬不法。從而，被告甲○○之辯護人主張此部分應類
      推適用刑事訴訟法第158 條之4 有關「除法律另有規定外
      ，實施刑事訴訟程序之公務員因違背法定程序取得之證據
      ，其有無證據能力之認定，應審酌人權保障及公共利益之
      均衡維護」之規定乙節，因上開日記並無類似「違背法定
      程序取得」之情形，自屬無從予以採認。況且，刑事訴訟
      法前開關於「證據排除原則」之規定，係指將具有證據價
      值之證據因取得程序之違法，而予以排除之法則。偵查機
      關「違法」偵查蒐證適用「證據排除原則」之主要目的，
      在於抑制違法偵查並嚇阻警察機關之不法，其理論基礎，
      來自於憲法上正當法律程序之實踐，鑒於一切民事、刑事
      、行政、懲戒之手段，尚無法有效遏止違法偵查、嚇阻警
      察機關之不法，唯有透過證據之排除，使人民免於遭受國
      家機關非法偵查之侵害、干預，防止政府濫權，藉以保障
      人民之基本權，此與私人不法取證，係基於私人地位而侵
      害私權利之情形截然不同。蓋私人非法取證之動機，或來
      自對於國家發動偵查權之不可期待，或因犯罪行為本質上
      具有隱密性、不公開性，產生蒐證上之困窘，難以取得直
      接之證據，冀求證明刑事被告之犯行之故。而私人不法取
      證並無普遍性，且對方得請求民事損害賠償或訴諸刑事追
      訴或其他法律救濟機制，無須藉助證據排除法則之方式將
      證據加以排除，即能達到嚇阻私人不法行為之效果，如將
      私人不法取得之證據一律排除，不僅使刑事被告逍遙法外
      ，而私人尚需面臨民事、刑事之訟累，在結果上反屬失衡
      。是偵查機關「違法」偵查蒐證與私人「不法」取證，乃
      完全不同之取證態樣，兩者所取得之證據排除與否，理論
      基礎及思維方向非可等量齊觀，私人不法取證，難以「證
      據排除法則」作為其排除之依據及基準，私人所取得之證
      據，原則上無證據排除原則之適用。惟如私人故意對被告
      使用暴力、刑求等方式，而取得被告審判外之自白或證人
      之證述，因違背任意性原則，且有虛偽高度可能性，基於
      避免間接鼓勵私人以暴力方式取證，應例外排除該證據之
      證據能力（最高法院99年度台上字第3168號、98年度台上
      字第578 號）。本件告訴人所取得之上開日記，並非告訴
      人對他人施以暴力或刑求，而取得其非任意性之意思表示
      ，是縱令認係非法取得，依據上開說明，仍無礙其證據能
      力之取得，併予敘明。
（三）刑事訴訟法第181 條有關「證人恐因陳述致自己受刑事訴
      追或處罰者，得拒絕證言」之拒絕證言權，係基於被告不
      自證己罪之原則所生，故被告昌文卿之日記具有證據能力
      ，是否會侵害被告昌文卿之拒絕證言權，自僅與被告昌文
      卿自身有關，要與被告甲○○無涉，被告甲○○之辯護人
      以此主張該日記對被告甲○○無證據能力，已屬無據。況
      且，上開拒絕證言權之規定，主要係基於證人具有據實陳
      述之義務，要與被告因不自證己罪原則之適用，而於法律
      上容許其不據實陳述之權利，2 者間相互存有衝突所生（
      即若未有前揭拒絕證言權之規定，將令被告不自證己罪原
      則難以貫徹）。故此拒絕證言權之規定，僅係避免於刑事
      訴訟過程中，被告因負作證義務而不得不自白自己犯罪，
      要與證據能力之判認全然無涉，否則，被告之自白豈非因
      前揭拒絕證言權規定之存在，以致全然不具備證據能力？
      而刑事訴訟法第156 條第1 項有關被告自白得為證據之規
      定，又豈不成為具文？是被告甲○○之辯護人前揭主張，
      亦不致影響上開日記對於被告昌文卿具有證據能力，附此
      敘明。
二、次按，被告以外之人於審判外之陳述，雖不符前4 條之規定
    ，而經當事人於審判程序同意作為證據，法院審酌該言詞陳
    述或書面陳述作成時之情況，認為適當者，亦得為證據。當
    事人、代理人或辯護人於法院調查證據時，知有第159 條第
    1 項不得為證據之情形，而未於言詞辯論終結前聲明異議者
    ，視為有前項之同意，刑事訴訟法第159 條之5 亦規定甚明
    。卷附網頁列印資料、本院公務電話紀錄，係被告以外之人
    於審判外之書面陳述。而檢察官、被告2 人及被告甲○○之
    辯護人，就上開書面陳述，未於本院審理過程中聲明異議，
    本院並審酌前開陳述作成時之情況均屬正常，所取得過程並
    無瑕疵，且與本案相關之待證事實具有關連性，認適當作為
    證據，依前開刑事訴訟法第159 條之5 之規定，認上開陳述
    均具有證據能力。
三、另按，除顯有不可信之情況外，公務員職務上製作之紀錄文
    書、證明文書，及從事業務之人於業務上或通常業務過程所
    須製作之紀錄文書、證明文書，均得為證據，刑事訴訟法第
    159 條之4 第1 、2 款定有明文。被告甲○○之戶籍資料查
    詢結果，係公務員職務上製作之紀錄文書，而康橋旅館三多
    館之住客資料紀錄，則係從事業務之人於業務上或通常業務
    過程所須製作之紀錄文書，且經本院提示後，檢察官、被告
    2 人及被告甲○○之辯護人對上開證據之證據能力不爭執，
    是無顯不可信之情況，並與本案相關之待證事實具有關連性
    ，依上開規定，應具有證據能力。
四、卷附行動電話通聯紀錄、信用卡消費紀錄，分別係電信公司
    及信用卡公司之電腦系統，就各該行動電話所為每次通話之
    紀錄及各該信用卡所為每筆消費之紀錄，非屬供述證據，不
    適用傳聞法則，且該等證據與被告2 人本件犯行具有相當之
    關聯性，又非不法取得，自應具有證據能力。又錄影監視畫
    面、相片等物，均係利用機械力攝錄畫面後，再將該等畫面
    客觀、自然呈現之物，其本質上屬物證之一種，非屬供述證
    據，不適用傳聞法則。是卷附之簡訊相片、被告2 人合照相
    片，既與被告2 人本件犯行有相當之關聯性，且非不法取得
    （被告甲○○之辯護人雖以被告2 人合照相片係不法取得，
    主張其無證據能力，然此相片係與被告昌文卿之日記同時取
    得，業據告訴人證述如上，故如前所述，被告甲○○之辯護
    人此一主張，並無足採），自應具有證據能力。
貳、有罪部分
一、訊據被告甲○○固不否認其於98年1 月23日與告訴人結婚，
    係為有配偶之人之事實，而被告昌文卿亦坦認其於98年6 月
    28日之前，業已知悉被告甲○○係有配偶之人之事實，然被
    告2 人均矢口否認有何通姦、相姦犯行，被告甲○○辯稱：
    伊與昌文卿是因工作關係所認識的朋友，並非男女朋友，昌
    文卿以電子郵件寄送給伊的日記，內容並非全部屬實，有些
    是昌文卿自己編出來的。伊雖如昌文卿日記所載，曾與昌文
    卿一同出遊，但未曾與昌文卿共同至康橋旅館三多館，並在
    該處與之發生性行為云云；被告昌文卿則辯稱：伊與甲○○
    是因為工作而認識，2 人只是很好的朋友，並無交往。伊所
    寫的日記內容，其中關於與甲○○一起出遊、打電話給甲○○的部分雖然屬實，但談及與甲○○有親密關係的部分，則
    非真實，只是伊自己的想像而已，伊未曾與甲○○發生性行
    為云云。經查：
（一）被告甲○○與告訴人係於98年1 月23日結婚，而被告昌文
      卿於98年6 月28日案發之前，即已知悉被告甲○○係有配
      偶之人之事實，除據被告甲○○、昌文卿供承在卷外（見
      偵卷第12頁、本院2 卷第40、41頁），並有被告甲○○之
      戶籍資料查詢結果在卷可稽（見偵卷第5 頁），自堪予以
      認定。又卷附日記內容，係由被告昌文卿所撰寫，並於撰
      寫完畢後以電子郵件寄送與被告甲○○之事實，業據被告
      昌文卿於本院審理中證述明確（見本院2 卷第28頁），且
      為被告甲○○所不否認（見偵卷第12頁），亦足堪認定。
      而依被告昌文卿在其98年6 月28日之日記中記載：「9 點
      打給老公，老公很猴急的騎車來找我，9 點半到小康，今
      天很巧的是806 ，許久未變身的兩人都迫不及待的沖了身
      體，我先吃了超想吃的小巨，然後換老公吃小蜜，可小蜜
      還算是生理期當中，真是害羞，怕會有異味，但也因為是
      生理期當中，所以老公可以中射又沒吃事後藥，就這樣賭
      1 次吧，應該不會有小孩吧，剩10分鐘時老公又進來1 次
      ，因為沒時間了，所以我要老公快一點，洗澡時很像在洗
      戰鬥澡，因為已經11點多了，回到家11點30分，還好爸不
      在家，呼～，跟老公變身總是回味無窮」（見偵卷第17頁
      ），因該日記所載內容提及「小蜜還算是生理期當中…，
      怕會有異味」等字句，足證該日記中所稱之「小蜜」，當
      係指女子之生殖器而言；又依該日記內容所載「但也因為
      是生理期當中，所以老公可以中射又沒吃事後藥，就這樣
      賭1 次吧，應該不會有小孩吧」等字句觀之，自係撰寫該
      日記之被告昌文卿，與其稱為「老公」之人於98年6 月28
      日當日，曾發生男女生殖器官接合之行為，否則當不會有
      「應該不會有小孩吧」此等文字之記載。另依據該日記所
      載「剩10分鐘時老公『又』進來1 次」之文句，可知被告
      昌文卿是日與其稱為「老公」之人發生男女生殖器官接合
      之行為共2 次。再佐以被告昌文卿於本院審理中證稱：伊
      日記中所稱之「老公」，就是甲○○等語（見本院2 卷第
      26頁），而被告甲○○於偵訊中亦自承：昌文卿寫日記給
      伊時，都是稱呼伊「老公」等語（見偵卷第84頁），則被
      告甲○○與被告昌文卿於98年6 月28日，分別基於通姦、
      相姦之犯意，先後2 次為姦淫行為之事實，應堪予以認定
      。
（二）被告甲○○於本院審理中自陳：0000000000號行動電話係
      伊使用之行動電話等語（見本院2 卷第37頁），被告昌文
      卿於本院審理中亦供稱：0000000000號行動電話是伊使用
      之行動電話等語（見本院2 卷第37頁），而依卷附000000
      0000號、0000000000號行動電話之通聯紀錄所示，該2 支
      行動電話於98年6 月28日夜間8 時59分許、夜間9 時0 分
      許，有互為通聯之情形，而於是日上午8 、9 時許間，則
      無通聯之紀錄（見偵卷第68頁、第74頁背面），故被告昌
      文卿前揭日記中所稱「9 點打給老公」、「9 點半到小康
      」、「因為已經11點多了」、「回到家11點30分」等內容
      ，自係指98年6 月28日夜間之各該時刻。又被告昌文卿前
      揭日記提及「9 點半『到』小康，今天很巧的是806 」，
      可知所謂「小康」係指某處所而言；又被告2 人除在「小
      康」內為前開姦淫行為外，並在「小康」內沖洗身體、洗
      澡（此經上開日記記載明確），且渠2 人先後在該處之時
      間僅約為1 小時30分鐘（依上開日記內容，被告2 人於夜
      間9 時30分至該處，約於夜間11時許離去），則衡以一般
      社會常情，前揭日記內容所提及之「小康」、「806 」，
      應係指某家旅館之806 號房而言。而對照被告昌文卿前開
      日記內容，該旅館之位置應係在高雄地區（否則被告昌文
      卿無從於離開該處後不到半小時，即回到其位在高雄市苓
      雅區之住處）。另參以被告甲○○自承係其傳送與告訴人
      之簡訊內容中提及「但是日記真的不關我的事…，請不要
      聯想那種景象…，去『康橋』也是兩間房…」等語（見偵
      卷第25頁之簡訊內容相片），則前揭日記內容所提及之「
      小康」，自係指名為「康橋」之旅館而言。此外，依被告
      昌文卿98年7 月26日之日記所載「去光華康變身，很巧的
      一樣是806 ，這間不錯耶，有浴缸房間又比較大，而且休
      息時間是2 小時半350 ，服務態度又比三多康好」，堪認
      被告2 人所前往名為「康橋」之旅館，在高雄地區○○○
      路、三多路上，均有開立，且被告2 人於98年6 月28日所
      前往者，係位在高雄地區○○路之該旅館。又依卷附網頁
      查詢資料所示，確有一家名為康橋之旅館，分別在高雄市
      苓雅區○○○路94號開立其三多館，另在高雄市苓雅區○○○路148 之42號開立其光華館（見本院2 卷第50、51頁
      ），則被告2 人於98年6 月28日夜間9 時30分許至夜間11
      時許間，為前揭姦淫行為之地點，係在址設高雄市苓雅區
      ○○○路94號之康橋旅館三多館806 號房內之事實，應堪
      認定。
（三）被告2 人固分別以前詞置辯，然依卷附被告2 人合照相片
      顯示，被告2 人於拍照時，出現有親吻之親密動作（見偵
      卷第27頁），則被告2 人之關係，是否如渠等所言，僅是
      因工作關係所認識的好朋友，並無交往關係？已甚有所疑
      。雖被告甲○○陳稱：上開親嘴相片只是擺姿勢而已，是
      基於好玩的心態而拍攝云云（見偵卷第12頁），而被告昌
      文卿亦謂：親嘴相片只是作個樣子、嘴巴碰1 下而已，拍
      的目的是為了好玩云云（見偵卷第14頁），惟依被告2 人
      前揭所述，被告昌文卿既會於其所撰寫之日記中，以「老
      公」此一親暱之字語稱呼被告甲○○，甚而會將其日記內
      容以電子郵件寄送與被告甲○○閱覽，顯見其2 人間之關
      係甚為親密，否則被告昌文卿豈會有上開行為？已徵被告
      2 人所辯不足採信。此外，依前揭0000000000號、000000
      0000號行動電話之通聯紀錄所示，於98年6 月下旬至同年
      7 月下旬間，被告甲○○使用0000000000號行動電話與他
      人為通聯時，對象絕大部分均為被告昌文卿所使用之0000
      000000號行動電話；而被告昌文卿於前開期間使用000000
      0000號行動電話與他人為通聯時，對象絕大部分亦係被告
      甲○○所使用之0000000000號行動電話。且被告2 人於該
      段期間，幾乎每日均有相互通聯，且通聯時間長達數十分
      鐘之情形，甚為頻繁（見偵卷第67至79頁），而衡以常情
      ，若非被告2 人係熱戀當中之男女，實難會有前揭通聯情
      況發生，益證被告2 人此部分所辯，純係事後卸責之詞，
      無從予以採認。
（四）關於被告2 人辯稱被告昌文卿前揭98年6 月28日之日記內
      容並非屬實乙節，查被告昌文卿於該日記內容中所提及之
      「9 點打給老公」乙情，要與0000000000號、0000000000
      號行動電話之通聯紀錄相符，已如前述；又被告昌文卿於
      該日日記中所提及「回到家11點30分」部分，亦與上開2
      支行動電話之通聯紀錄顯示，被告昌文卿於98年6 月28日
      夜間11時33分許，有以其持用之0000000000號行動電話，
      與被告甲○○持用之0000000000號行動電話為通聯之情節
      相符（見偵卷第68頁、第74頁背面）；且被告甲○○所傳
      送與告訴人之上開簡訊中，亦自承其與被告昌文卿曾一同
      至康橋旅館，已徵被告昌文卿上開日記所載內容要有相當
      之信憑性。再者，被告昌文卿日記中其他日期之記載內容
      ，亦與卷內客觀事證相符，分別敘述如下：
  １、於98年6 月27日之日記中記載：「老公帶我去台南玩…，
      買了12點開車的自強號…（敘述在台南遊玩過程）…，坐
      了16：56開往高雄的電聯車」（見偵卷第16頁），要與被
      告昌文卿持用之0000000000號行動電話通聯紀錄，顯示其
      當日中午12時40分至下午3 時18分之通聯基地台位置，均
      係在台南市區內乙情（見偵卷第74頁）相符。
  ２、於98年6 月30日之日記中記載：「本來老公說晚上要忙，
      所以可能沒辦法陪我去游泳了，於是我就躺在床上休息，
      想說睡到9 點再問看看老公在幹嘛…，但在9 點之前老公
      就打電話給我了」（見偵卷第17頁），要與被告2 人持用
      之0000000000號、0000000000號行動電話通聯紀錄，顯示
      被告甲○○於當日夜間8 時56分許，有以其持用之000000
      0000號行動電話，撥打被告昌文卿持用之0000000000號行
      動電話為通聯乙情（見偵卷第69、75頁）相符。
  ３、於前揭98年6 月30日之日記後另記載：「老公今天似乎有
      什麼心事，跟我分開後還去找老李。凌晨4 點多打電話跟
      我說他到家了…，早上7 點老公睡不著很想我，於是又打
      了電話給我」（見偵卷第18頁），要與被告2 人持用之00
      00000000號、0000000000號行動電話通聯紀錄，顯示被告
      甲○○於98年7 月1 日清晨4 時18分許及同日上午7 時4
      分許，分別有以其持用之0000000000號行動電話，撥打被
      告昌文卿持用之0000000000號行動電話為通聯乙情（見偵
      卷第69、75頁）相符（此部分日記內容雖記載於98年6 月
      30日之日記中，然與前揭２部分綜合觀之，該日日記中所
      稱之凌晨4 點多、早上7 點，自均係指98年7 月1 日而言
      ）。
  ４、於98年7 月1 日之日記中記載：「今天老公很想我，所以
      我下班老公就來家裡接我了…，小聊一下後，我們就騎去
      中華跟五福那間好樂迪嗆歌囉」（見偵卷第18頁），要與
      被告昌文卿之台新國際商業銀行信用卡交易紀錄顯示，被
      告昌文卿於98年7 月1 日曾在高雄「好樂迪」中華店刷卡
      消費乙情（見本院1 卷第A41 頁）相符。
  ５、於98年7 月2 日之日記中記載：「9 ：36老公打電話給我
      ，說他睡過頭了…，下班騎車跟老公講了一下電話，老公
      要去五甲拿工具升級我的電腦所以對話就到此，晚上大約
      7 ：45打電話給我」（見偵卷第19頁），要與被告2 人持
      用之0000000000號、0000000000號行動電話通聯紀錄，顯
      示被告甲○○於98年7 月2 日上午9 時36分許及同日夜間
      午7 時45分許，分別有以其持用之0000000000號行動電話
      ，撥打被告昌文卿持用之0000000000號行動電話為通聯乙
      情（見偵卷第69、75頁）相符。
  ６、於98年7 月3 日之日記中記載：「凌晨5 ：45老公打電話
      給我，說好早上8 點要陪我吃早餐見一下我的…，8 ：04
      老公打電話給我了，說他不小心睡著了，但還是趕過來囉
      」（見偵卷第20頁），要與被告2 人持用之0000000000號
      、0000000000號行動電話通聯紀錄，顯示被告甲○○於98
      年7 月3 日清晨5 時45分許及同日上午8 時4 分許，分別
      有以其持用之0000000000號行動電話，撥打被告昌文卿持
      用之0000000000號行動電話為通聯乙情（見偵卷第69背面
      、第75頁）相符。
  ７、於98年7 月20日之日記中記載：「凌晨3 ：50老公打電話
      給我…，講到天亮」（見偵卷第22頁），要與被告2 人持
      用之0000000000號、0000000000號行動電話通聯紀錄，顯
      示被告甲○○於當日凌晨3 時50分許，有以其持用之0000
      000000號行動電話，撥打被告昌文卿持用之0000000000號
      行動電話為通聯，且同日清晨4 時51分許、清晨5 時51分
      許，上開2 支行動電話均有通聯，其中清晨5 時51分許之
      通話時間為904 秒（約15分鐘），亦即被告2 人於是日通
      話至清晨6 時6 分許等情（見偵卷第71、77頁）相符。
      而由前揭多次日記內容所載內容與上述卷內客觀事證均相
      符合乙情，益徵被告昌文卿之日記內容均係據實記載，要
      無何虛假不實之情形存在。此外，被告2 人於案發當時，
      要係熱戀當中之男女乙節，業如前述，則渠2 人發生上開
      姦淫行為，實非未合於常理之事，由此亦足佐證被告昌文
      卿在前揭98年6 月28日之日記中，記載其與被告甲○○為
      上開姦淫行為，要非憑空捏造所生。從而，被告2 人此部
      分所辯，亦屬事後推諉之詞，無從予以採信。
（五）被告甲○○之辯護人雖為被告甲○○辯護稱：昌文卿之日
      記內容，純屬其個人之自白，應有其他證據補強，方足證
      明甲○○有通姦行為等語。然被告昌文卿前揭日記所載內
      容，尚有被告2 人所持用前揭行動電話之通聯紀錄、被告
      2 人上開合照之相片、被告甲○○傳送與告訴人之簡訊等
      多項證據可為佐證，業已析述如前，故被告甲○○之辯護
      人此部分所辯，要難採為有利於被告甲○○之認定。至本
      院依職權所調閱之被告昌文卿名下信用卡之刷卡消費紀錄
      （被告甲○○部分，經查其名下並無信用卡），雖未見被
      告昌文卿於98年6 月28日有在康橋旅館三多館刷卡消費之
      情形（見本院1 卷第A41 頁、第126 頁），然一般人持有
      信用卡之人，並非每筆消費均以刷用信用卡方式付款，要
      屬合於常情之事，且被告2 人當日至康橋旅館三多館，亦
      非必然係由被告昌文卿付款，是尚無從以被告昌文卿上開
      信用卡刷卡消費紀錄，為何有利於被告2 人之認定。另依
      康橋旅館三多館所提供之住客資料紀錄（見本院1 卷第
      A48 頁以下），雖未見有被告2 人於98年6 月28日入住之
      資料，然此係因康橋旅館三多館僅有對住宿之客人為身分
      登記，至於至該處休息之客人則未登記其身分所致，此有
      本院公務電話紀錄在卷足按（見本院1 卷第124 頁），而
      被告2 人於98年6 月28日當日，僅至康橋旅館三多館約1
      小時30分，已如前述，是渠2 人消費性質要屬休息而非住
      宿，自不會有入住之紀錄，因此，亦無從以康橋旅館三多
      館所提供之住客資料紀錄，為何有利於被告2 人之認定。
（六）綜上，本件被告2 人前揭犯行，事證已臻明確，均堪予以
      認定。
二、被告甲○○係有配偶之人，而被告昌文卿則明知被告甲○○
    係有配偶之人，2 人仍發生姦淫行為，是核被告甲○○所為
    ，係犯刑法第239 條前段之通姦罪；被告昌文卿所為，則係
    犯刑法第239 條後段之相姦罪。被告2 人於前揭時、地，先
    後2 次通姦、相姦犯行，係基於同一決意而為之數個舉動，
    且時間相近、所侵害法益相同，依一般社會健全之觀念，難
    以強行分開，應予包括之評價，分別論以接續犯之實質上一
    罪。爰審酌被告甲○○為有配偶之人，於婚姻關係存續中，
    仍與他人發生通姦行為，有違夫妻間之忠誠義務，而被告昌
    文卿明知被告甲○○係有配偶之人，仍介入他人婚姻，與被
    告甲○○發生相姦行為，2 人所為均無可取，且被告2 人犯
    後均矢口否認犯行，態度難認良好，然念及被告2 人均無任
    何前科紀錄，有臺灣高等法院被告前案紀錄表在卷可按，素
    行尚佳等一切情狀，分別判處如主文所示之刑，並均諭知易
    科罰金之折算標準，以資懲儆。
參、無罪部分
一、公訴意旨略以：被告甲○○、昌文卿2 人分別基於通姦、相
    姦之犯意，先後於如附表所示之時間，前往如附表所示之地
    點，發生性交之通姦、相姦行為，因認被告甲○○涉犯刑法
    第239 條前段之通姦罪嫌，被告昌文卿涉犯刑法第239 條後
    段之相姦罪嫌。
二、按被告未經審判證明有罪確定前，推定其為無罪；犯罪事實
    ，應依證據認定之，無證據不得認定犯罪事實。又不能證明
    被告犯罪者，應諭知無罪之判決，刑事訴訟法第154 條、第
    301 條第1 項分別定有明文。次按，認定犯罪事實所憑之證
    據，雖不以直接證據為限，間接證據亦包括在內，然而無論
    直接證據或間接證據，其為訴訟上之證明，須於通常一般人
    均不致有所懷疑，而得確信其為真實之程度者，始得據為有
    罪之認定，倘其證明尚未達到此一程度，而有合理之懷疑存
    在時，即難遽採為不利被告之認定，最高法院著有76年臺上
    字第4986號判例可資參照。又依刑事訴訟法第161 條第1 項
    規定，檢察官就被告犯罪事實，應負舉證責任，並指出證明
    之方法。因此，檢察官對於起訴之犯罪事實，應負提出證據
    及說服之實質舉證責任。倘其所提出之證據，不足為被告有
    罪之積極證明，或其指出證明之方法，無從說服法院以形成
    被告有罪之心證，基於無罪推定之原則，自應為被告無罪判
    決之諭知，最高法院亦著有92年臺上字第128 號判例可參。
    末按，刑法第239 條所稱之「通姦」，係指有配偶之男女與
    他人合意為姦淫行為；該條規定所稱之「相姦」，則係指與
    有配偶之人互相合意而為姦淫行為。又所謂「姦淫」者，係
    指男女生殖器官接觸、結合之行為（最高法院62年臺上字第
    2090號判例意旨參照）。而於88年3 月30日立法院修正通過
    刑法第10條第5 項有關「性交」之定義時，亦同時修正刑法
    第240 條、第241 條、第243 條、第298 條、第300 條之規
    定，將上開條文內有關「為猥褻之行為或『姦淫』」修正為
    「為猥褻之行為或『性交』」。又修正後刑法有關「性交」
    之定義，其範圍較「姦淫」為廣（修正後刑法所謂之「性交
    」，係指非基於正當目的所為之下列性侵入行為：(1)以性器
    進入他人之性器、肛門或口腔，或使之接合之行為；(2)以性
    器以外之其他身體部位或器物進入他人之性器、肛門，或使
    之接合之行為），而刑法第239 條與上述修正之刑法第240
    條、第241 條，同屬刑法第17章之妨害婚姻及家庭罪，惟該
    章刑法第240 條、第241 條之「姦淫」均與刑法第10條第5
    項之「性交」定義同時修正，而同章第239 條之「通姦」或
    「相姦」，則未同時修正，顯係就刑法第239 條之通姦或相
    姦，仍維持原來該條係指男女姦淫行為，而不擴及修正後之
    「性交」行為，是行為人所為者，若是「姦淫」行為以外之
    其他「性交」行為，自難論以刑法第239 條之通姦、相姦罪
    （臺灣高等法院暨所屬法院91年法律座談會結論參照）。
三、公訴意旨認被告2 人涉犯前揭罪嫌，無非係以被告2 人之陳
    述、告訴人之指訴、被告昌文卿所書寫之日記、被告2 人親
    嘴之相片、被告甲○○傳送與告訴人之簡訊翻拍畫面、相關
    行動電話通聯紀錄為據。而訊據被告2 人則均否認有何此部
    分通姦、相姦犯行，被告甲○○辯稱：伊未曾與昌文卿為如
    附表所示之通姦行為，並不知道昌文卿日記中所提及之「變
    身」代表何意；被告昌文卿則辯稱：伊未曾與甲○○為如附
    表所示之相姦行為，伊日記中所記載之「變身」，只是代表
    當日心境與平常不一樣。經查，被告2 人於98年6 、7 月間
    ，係屬熱戀中之男女，且渠2 人於98年6 月28日夜間9 時30
    分許至夜間11時許間，曾在康橋旅館三多館806 號房內為前
    述姦淫行為等事實，固如前述。而依卷附被告昌文卿所書寫
    之日記內容，其曾於98年7 月14日之日記中提及「老公今天
    性慾超強的，最後到光華國小搞定囉。真是不錯的學校，廁
    所大又乾淨，以後可以常去了」；而於98年7 月25日之日記
    中記載「今天去小康變了2 次身，最後用手幫老公弄出來，
    老公今天出來3 次哦」；另於98年7 月26日之日記中表示「
    去光華康變身…，老公今天仍然很厲害囉！老公真的好會炒
    飯喔」；並於98年7 月30日之日記敘及「光華康變身、中射
    2 次」等內容，且參照其前揭98年6 月28日之日記中所載「
    許久未『變身』的兩人都迫不及待的沖了身體」、「跟老公
    變身總是回味無窮」等字句，曾使用「變身」此一詞彙代稱
    其與被告甲○○間之親密行為，及被告昌文卿於本院審理中
    自陳：伊認同目前電視節目及網際網路上，會以「炒飯」此
    一用語代稱男女間做愛乙事等語（見本院2 卷第28頁），則
    被告2 人有於如附表所示之時、地，從事性交或其他類似之
    親密行為（如為他方手淫）之事實，應堪認定。然依據前揭
    有關通姦罪、相姦罪構成要件之說明，須行為人有從事姦淫
    行為者，方能以通姦罪、相姦罪相繩，若相關事證僅得證明
    行為人有從事性交或其他類似之親密行為，然無法排除行為
    人係從事姦淫行為以外之性交行為，或僅有其他類似之親密
    行為之可能時，自無從遽論以通姦罪、相姦罪。而依本案卷
    內所存之事證，至多僅得證明被告2 人有於如附表所示之時
    、地，從事性交或其他類似之親密行為，尚無法證明被告2
    人於該等時、地確有為姦淫行為（如上所述，指男女生殖器
    官接觸、結合之行為），自無從遽認被告2 人有此部分被訴
    之通姦、相姦犯行。
四、本件檢察官認被告2 人涉嫌如附表所示之通姦、相姦罪嫌所
    憑之證據，均尚未達於通常一般之人均不致有所懷疑，而得
    確信其為真實之程度，依刑事訴訟制度「倘有懷疑，即從被
    告之利益為解釋」、「被告應被推定為無罪」之原則，即難
    據以為被告2 人不利之認定。此外，復查無其他積極之證據
    ，足資認定被告2 人確有此部分之被訴犯行，自屬不能證明
    被告2 人犯罪，依首開說明，自應就此部分為被告2 人無罪
    之諭知。
據上論斷，應依刑事訴訟法第299 條第1 項前段、第301 條第1
項，刑法第239 條、第41條第1 項前段，判決如主文。
本案經檢察官鄧藤墩到庭執行職務。
中    華    民    國    99    年    9     月    23    日
                  刑事第十七庭  法  官  陳君杰
以上正本證明與原本無異。
如不服本判決應於收受送達後10日內向本院提出上訴書狀，並應
敘述具體理由；如未敘述上訴理由者，應於上訴期間屆滿後20日
內向本院補提理由書（均須按他造當事人之人數附繕本）「切勿
逕送上級法院」。
中    華    民    國    99    年    9     月    24    日
                                書記官  紀龍年
附錄本判決論罪之法條：
刑法第239 條
有配偶而與人通姦者，處1 年以下有期徒刑。其相姦者亦同。
附表：
┌──┬──────┬─────────────────────┐
│編號│時間        │地點                                      │
├──┼──────┼─────────────────────┤
│1   │98年7 月14日│高雄市立光華國小                          │
├──┼──────┼─────────────────────┤
│2   │98年7 月25日│高雄康橋商旅                              │
├──┼──────┼─────────────────────┤
│3   │98年7 月26日│高雄康橋商旅光華館（高雄市苓雅區○○○路）│
├──┼──────┼─────────────────────┤
│4   │98年7 月30日│高雄康橋商旅光華館（高雄市苓雅區○○○路）│
└──┴──────┴─────────────────────┘

司法院資訊處製作；財團法人民間司法改革基金會備份。
